【裁判字號】    96,上易,156
【裁判日期】    970603
【裁判案由】    損害賠償
【裁判全文】
臺灣高等法院臺中分院民事判決         96年度上易字第156號
上  訴  人  乙○○
訴訟代理人  江來盛律師
被  上訴人  國泰人壽保險股份有限公司
法定代理人  戊○○
訴訟代理人  黃世璿
            丁○○
            甲○○
上列當事人間請求損害賠償事件，上訴人對於中華民國96年3月
21日臺灣台中地方法院第一審判決（92年度訴字第1056號），提
起上訴，本院於97年5月20日言詞辯論終結，茲判決如下：
    主  文
上訴駁回。
第二審訴訟費用由上訴人負擔。
    事實及理由
一、被上訴人主張：上訴人自民國（下同）82年12月1日起，任
    職伊公司為業務員，專司拓展業務，並對保險客戶提供收費
    、各種保險金給付申請及款項轉交、保單質押貸款之申請、
    收取利息及償還款解繳給公司等服務。詎上訴人竟利用洞悉
    伊公司保單借款及申請滿期保險金程序之漏洞，及深受保戶
    己○○、丙○○信賴之機會，冒用己○○、丙○○之名義，
    連續在附表序號１、３至、至、所示之保單借款借
    據、滿期保險金給付申請書、給付收據上，偽造己○○、丙
    ○○之署押，持之向伊公司申請保單借款及滿期保險金，致
    伊公司誤以為係保戶己○○、丙○○申請保單借款及申請滿
    期保險金之真意，陷於錯誤致先後將款項撥入己○○於臺中
    區中小企業銀行（下稱台中中小企銀）帳號為000000000000
    之帳戶或00000000000之甲存帳戶，以及丙○○於埤頭郵局
    （原為員林第９支局）帳號為00000000000000之帳戶，上訴
    人再持自己○○、丙○○處取得之存摺、印章，領走伊公司
    匯入之款項，或以向己○○借用支票之方式，領走伊公司匯
    入上開甲存帳戶之款項，以此方式向伊公司詐取共1,157,00
    0元。又上訴人另將伊公司交付之保戶己○○之滿期保險金
    （保單號碼為0000000000）3481元之支票，以前開己○○於
    台中中小企銀之甲存帳戶提示，詐領3400元，總計伊因上訴
    人上開侵權行為受有1,160,400元之損害。上情有己○○、
    丙○○之證述為據，復有保戶聲明書、借據、給付收據、滿
    期保險金申請書、台中中小企銀存摺取款憑條、郵政儲金簿
    提款單、支票影本等證物附卷可稽，另有上訴人親書之切結
    書足憑，並經法務部調查局鑑定前揭保單借款借據、滿期保
    險金申請書、給付申請書上關於「己○○、丙○○」之署押
    與己○○、丙○○之筆跡不符。且上訴人上開犯行，迭經本
    院92年度上訴字第2284號、96年度上更(一)第262號刑事判決
    有罪在案，上訴人就該刑事案件雖上訴至最高法院，惟仍未
    提出何新事證等情，爰依民法第184條第1項侵權行為之法律
    規定，求為命上訴人給付伊公司1,160,400元及自起訴狀繕
    本送達翌日起至清償日止加計法定遲延利息之判決（被上訴
    人於原審原併請求附表序號２、、合計373,225元部分
    ，即求為命上訴人給付伊公司1,533,625元本息，經原審判
    命上訴人給付被上訴人1,160,400元本息，駁回被上訴人其
    餘之訴即附表序號２、、部分，未據被上訴人聲明不服
    ，已告確定）。
二、上訴人則以：伊並無被上訴人上揭所指之不法行為，民事訴
    訟之裁判本不受刑事判決所認定事實之拘束，且伊已就上開
    本院刑事判決向最高法院聲明上訴。伊確係受被上訴人公司
    保戶己○○及丙○○委託辦理保單貸款及質借，並已將款項
    交付渠等，然竟遭渠等否認，伊係基於信任關係始未要求渠
    等簽立收據，故無法提出相關證明。渠等於本件糾紛有利害
    關係，於刑事案件所述並不合理、前後不一且與事實不符，
    自不足以據為有利於被上訴人之認定。原審判決謂經法務部
    調查局鑑定與渠等筆跡特徵不符之「己○○」、「丙○○」
    之署押，不排除有出自伊書寫之可能性云云，完全是出於主
    觀之臆測或推論，並無任何直接證據。被上訴人公司未善盡
    核對查驗之工作，未按規定程序辦理，所致損失卻欲轉嫁予
    伊，焉得事理之平？伊係於被上訴人公司之李姓稽核人員催
    促之下始依範本簽立系爭切結書，並未看內容，當時被上訴
    人公司表示先簽切結書以安撫客戶，伊當時並未承認留用客
    戶款項，況該切結書所載數額與被上訴人主張金額不符，該
    切結書自不得據為不利於伊之證據等語，資為抗辯。
三、原審審理後，斟酌兩造之主張及攻擊防禦方法之結果，認被
    上訴人基於侵權行為之損害賠償請求權，請求上訴人賠償，
    在1,160,400元及自91年11月13日起至清償日止，按年息5%
    計算之法定遲延利息範圍內，核屬正當，應予准許，逾此部
    分之請求，則為無據，應予駁回。而為被上訴人一部勝訴、
    一部敗訴之判決。上訴人就其受敗訴判決部分不服，提起上
    訴，聲明求為判決：(一)原判決不利於伊之部份廢棄。(二)上廢
    棄部份，被上訴人第一審之訴駁回。(三)第一、二審之訴訟費
    用由被上訴人負擔。被上訴人則答辯聲明求為判決：(一)上訴
    駁回。(二)訴訟費用由上訴人負擔。
四、兩造不爭執之事項：
  (一)上訴人自82年12月1日起，任職被上訴人公司擔任業務員，
    專司拓展業務，並對保險客戶提供收費、各種保險金給付申
    請、款項轉交、保單質押貸款之申請、收取利息及償還款解
    繳予被上訴人公司等服務，至89年12月21日離職。
  (二)被上訴人公司於90年3月間向臺灣彰化地方法院檢察署告訴
    上訴人涉嫌偽造文書、業務侵佔罪，經以90年度偵字第2286
    號受理而偵查起訴，並經臺灣彰化地方法院以91年度訴字第
    1073號刑事判決後，上訴人不服，提起上訴，本院刑事庭於
    93年11月16日以92年度上訴字第2284號刑事判決撤銷原判決
    ，改判上訴人：(1)連續行使偽造私文書，足以生損害於他人
    ，處有期徒刑玖月。偽造如附表序號１、３至、至之
    保單借款借據與給付收據、序號之申請書與給付收據上如
    偽造之署押欄所示偽造之「己○○」、「丙○○」之署押均
    沒收。(2)被訴業務侵占部分無罪。上訴人不服，提起上訴，
    經最高法院發回，本院刑事庭復於97年4月15日以96年度上
    更(一)字第262號判決以上訴人行使偽造私文書罪改判有期徒
    刑壹年，減為有期徒刑六月，准予易科罰金，應予沒收之收
    據、申請書、署押則仍與前審刑事判決認定之內容相同（見
    本院卷第96-104頁）。上訴人復對之上訴至最高法院、檢察
    官亦以該判決對上訴人加重量刑為違法提起上訴。
五、得心證之理由
  (一)查被上訴人主張上訴人自82年12月1日起，任職於被上訴人
    公司擔任業務員，專司拓展業務，並對保險客戶提供收費、
    各種保險金給付申請、款項轉交、保單質押貸款之申請、收
    取利息及償還款解繳予被上訴人公司等服務。然上訴人竟基
    於意圖為自己不法所有之概括犯意，利用與保險客戶己○○
    、丙○○夫妻熟稔、深受該二客戶信任以及洞悉被上訴人公
    司辦理保單質押貸款及申請滿期金程序與漏洞之機會，以「
    其（即上訴人）為免其夫知悉其與娘家妹妹、朋友間有金錢
    來往，擬請娘家妹妹等人匯款至己○○或丙○○之帳戶」以
    及「其他保戶申請保險金，但該客戶未開設帳戶，公司規定
    保險金一定要匯入帳戶」等理由，於88年4月26日向己○○
    借得臺中區中小企業銀行埤頭分行（下稱台中中小企銀，後
    改制為台灣中小企業銀行）帳號為000000000000號帳戶之存
    摺，或以上述理由於領款時向丙○○取得埤頭郵局（原在員
    林第九支局）帳號為00000000000000號帳戶之存摺及印章，
    再分別於附表序號1、3至17、19至23、24所示之時間，冒用
    己○○、丙○○之名義，連續在上述保單借款借據、給付收
    據以及滿期保險金給付申請書、給付收據上，偽造保戶己○
    ○、丙○○之署押而偽造上開私文書，並持之向被上訴人公
    司申請保單質押貸款及申請滿期保險金，以此詐術使被上訴
    人公司誤以為係保戶己○○、丙○○之申請保單質押貸款及
    申請滿期保險金之真意，而陷於錯誤，撥出借款款項及滿期
    保險金，將其中保單質押貸款匯至各保單借款借據「借款金
    匯撥聲請（明）書」欄中所載之上開帳戶以及己○○所有台
    中商業銀行埤頭分行帳號為00000000000號之甲存帳戶內，
    上訴人再持自己○○、丙○○處取得之存摺、印章，在取款
    憑條、提款單上分別蓋印後，領走被上訴人公司匯入上開活
    儲帳戶之保單質押貸款，或以向己○○借用支票之方式，領
    走被上訴人公司匯入上開甲存帳戶之保單質押貸款，共計以
    此方式向被上訴人公司詐取1,157,000元；又將被上訴人公
    司所交付號碼為0000000號、金額為3,481元之支票之滿期金
    ，以己○○所有上開台中中小企銀帳戶提示，再以自己○○
    處取得之印章填寫取款憑條而領取該筆滿期金之方式，向被
    上訴人公司詐取3,481元（此部分被上訴人公司僅請求3,400
    元），足生損害於己○○、丙○○與被上訴人公司之事實，
    業據被上訴人公司以刑事告訴人之身分，於上開上訴人被訴
    偽造文書案件中指訴甚詳，且據證人己○○及丙○○於上訴
    人被訴偽造文書等刑事案件審理時證稱：未授權上訴人代為
    簽名借款，未委託上訴人領款，未為前開保單質押借款等語
    在卷，證人己○○併陳稱不知上訴人冒貸，上述保單借款借
    據、給付收據並非伊簽名等語明確，復有被上訴人公司員工
    動態資料、聲明書、報告書、借據正本、給付收據、滿期金
    給付申請書正本、台中商業銀行存摺存款取款憑條、郵政存
    簿儲金提款單、帳戶存摺內頁、對帳單、支票影本等物附卷
    可稽，另有上訴人親書之冒辦保戶己○○保單貸款切結書及
    所附冒辦貸款日期、金額明細表在卷足憑。而前揭保單借款
    借據、給付收據、滿期金給付申請書上申請人或當事人簽名
    欄關於「己○○」、「丙○○」之署押，經法務部調查局鑑
    定筆跡結果，其筆跡均與己○○及丙○○筆跡特徵不符，經
    研判應為他人所仿寫，且不排除其簽名有出自上訴人書寫之
    可能性，足認證人己○○、丙○○所為證述應有相當可信性
    ，參諸上訴人所寫之前述切結書內容，坦認該款項為其留用
    ，則上訴人冒用己○○、丙○○之名義，在上述保單借款借
    據上偽造己○○、丙○○之署押，而向被上訴人公司貸款乙
    情應可認定。且上訴人有前開連續行使偽造保單借款借據、
    給付收據、滿期金給付申請書等私文書，向被上訴人公司詐
    取款項之犯行，並迭經本院刑事庭以92年度上訴字第2284號
    及96年度上更(一)字第262號刑事判決判處罪刑在案，此經本
    院調取上開卷宗查核屬實，並有上開刑事判決正本各乙件在
    卷可稽。基上，被上訴人主張上訴人於任職其公司期間，竟
    意圖自己不法所有之意思，利用職務之便利，偽造保單借款
    借據、給付收據以及滿期保險金給付申請書、給付收據，向
    被上訴人詐取附表序號1、3至17、19至23、24所示計1,160,
    400 元之款項（其中序號24部分，刑事判決認定被告詐取
    3,481元，惟被上訴人僅請求3,400元，自無不可），堪信為
    真實。上訴人雖以上情置辯，並稱：訴外人丙○○於89年7
    月28日曾親往被上訴人公司辦理包括保單號碼0000000000、
    0000000000號在內之五筆貸款，依序增貸65,000元及67,000
    元，且親自簽名於其上，此為丙○○所自承，丙○○曾分別
    於88年5月12日、89年2月8日親持系爭郵局存摺領款三萬元
    及2,290元，如非其同意貸款，殊不可能任意簽名，並可自
    存摺中發現有貸款之紀錄，殊不可能於10個月後始提出異議
    。又己○○部分，其貸款均在其所簽予他人之支票到期日或
    其前數日撥入其帳戶，足見係其貸款用以支應其票款等語。
    惟查：(一)系爭切結書乃上訴人基於自由意志所簽立乙節，已
    據被上訴人公司稽核人員李宗賢、趙坤塗二人於刑事案件偵
    審中到庭供證明確，即在場目睹之上訴人同事楊秀鑾（為區
    主任），葉淑貞（為上訴人之課長）於刑事案件中到庭亦結
    稱上開切結書乃在上訴人自由意識下所為，上訴人並無受脅
    迫之情形，證人葉淑貞且訊問上訴人切結書內容是否與事實
    不符，上訴人當場回以「沒有」等語，是上開切結書之內容
    自堪採信。(二)訴外人丙○○於89年2月28日所親貸之二筆貸
    款，與上訴人冒貸如附表編號6、7之二筆保單貸款日期不符
    ，足證非相同之貸款。而其親自辦理之貸款，亦非匯入上開
    帳戶之內，且上開帳戶乃長期借予上訴人使用，銀行並未交
    付對帳單予丙○○夫婦。且上訴人自承向己○○借用支票，
    故上訴人所冒貸之款項，即假該支票領取，是丙○○、己○
    ○二人乃無從自上開存摺帳戶存款交易金額消長情形立即察
    覺上訴人冒貸之情事等情，並據本院刑事庭調查審認甚明，
    記明於刑事判決書之內，此有上開判決在卷可參。是上訴人
    所辯為不可採，不能資為上訴人有利之認定。
  (二)按因故意或過失，不法侵害他人之權利者，負損害賠償責任
    ，民法第184條第1項定有明文。本件上訴人以偽造保單借款
    借據、給付收據以及滿期保險金給付申請書、給付收據之不
    法方法，向被上訴人公司詐取1,160,400元，致被上訴人公
    司受有損害，自屬故意侵害於被上訴人之權利，自應負侵權
    行為損害賠償責任。從而，被上訴人依侵權行為法律關係，
    請求上訴人給付1,160,400元，於法有據。末按給付無確定
    期限者，依民法第229條第2項之規定，債務人於債權人得請
    求給付時，經其催告而未為給付，自受催告時起，負遲延責
    任；其經債權人起訴而送達訴狀者，與催告有同一效力。而
    遲延之債務，以支付金錢為標的者，債權人得請求依法定利
    率計算之遲延利息；應負利息之債務，其利率未經約定，亦
    無法律可據者，週年利率為百分之五，亦為民法第233條第1
    項、第203條所明定。而侵權行為之損害賠償請求權於行為
    時即已發生，但其給付無確定期限，則被上訴人併請求上訴
    人應給付自刑事附帶民事起訴狀繕本送達翌日即91年11月13
    日起至清償日止，按年息5%計算之法定遲延利息，亦應准許
    。綜上，被上訴人基於侵權行為之損害賠償請求權，請求上
    訴人賠償，在1,160,400元及自91年11月13日起至清償日止
    ，按年息5%計算之法定遲延利息範圍內，核屬正當，應予准
    許。原審就此部分因而為上訴人敗訴之判決，判命如數給付
    ，依法並無不合。上訴意旨仍執陳詞，指摘原判決上開部分
    為不當，求予廢棄改判，為無理由，應予駁回。
六、據上論結，本件上訴為無理由，依民事訴訟法第449條第1項
    、第78條，判決如主文。
中    華    民    國    97    年    6     月    3     日
                  民事第三庭    審判長法  官  陳照德
                                      法  官  李平勳
                                      法  官  朱  樑
以上正本係照原本作成。
不得上訴。
                                      書記官  陳妙瑋
中    華    民    國    97    年    6     月    3     日
                                                      Ｍ
附表：
┌─┬────┬─────┬───┬───┬───────┬───────┐
│序│申    請│保      單│金  額│偽造之│證          據│備          註│
│號│日    期│號      碼│      │署  押│              │              │
├─┼────┼─────┼───┼───┼───────┼───────┤
│１│88.04.20│0000000000│100000│丙○○│甲一（保單借款│冒辦保單貸款及│
│  │        │          │      │三枚  │借據正本）    │簽收收據部分  │
│  │        │          │      │己○○│甲二三（給付收│              │
│  │        │          │      │一枚  │據正本）      │              │
├─┼────┼─────┼───┼───┼───────┼───────┤
│２│  同上  │0000000000│230000│己○○│甲二四（給付收│              │
│  │        │          │      │一枚  │據正本）      │              │
├─┼────┼─────┼───┼───┼───────┼───────┤
│３│  同上  │0000000000│ 74000│丙○○│甲二（保單借款│冒辦保單貸款及│
│  │        │          │      │三枚  │借據正本）    │簽收收據部分  │
│  │        │          │      │己○○│甲二五（給付收│              │
│  │        │          │      │一枚  │據正本）      │              │
├─┼────┼─────┼───┼───┼───────┼───────┤
│４│88.10.13│0000000000│ 70000│丙○○│甲三（保單借款│冒辦保單貸款及│
│  │        │          │      │四枚  │借據正本）    │簽收收據部分  │
│  │        │          │      │      │甲二六（給付收│              │
│  │        │          │      │      │據正本）      │              │
├─┼────┼─────┼───┼───┼───────┼───────┤
│５│  同上  │0000000000│ 60000│丙○○│甲四（保單借款│冒辦保單貸款及│
│  │        │          │      │四枚  │借據正本）    │簽收收據部分  │
│  │        │          │      │      │甲二七（給付收│              │
│  │        │          │      │      │據正本）      │              │
├─┼────┼─────┼───┼───┼───────┼───────┤
│６│  同上  │0000000000│ 24000│丙○○│甲五（保單借款│冒辦保單貸款及│
│  │        │          │      │四枚  │借據正本）    │簽收收據部分  │
│  │        │          │      │      │甲二八（給付收│              │
│  │        │          │      │      │據正本）      │              │
├─┼────┼─────┼───┼───┼───────┼───────┤
│７│88.10.13│0000000000│ 24000│丙○○│甲六（保單借款│冒辦保單貸款及│
│  │        │          │      │四枚  │借據正本）    │簽收收據部分  │
│  │        │          │      │      │甲二九（給付收│              │
│  │        │          │      │      │據正本）      │              │
├─┼────┼─────┼───┼───┼───────┼───────┤
│８│  同上  │0000000000│ 23000│丙○○│甲三十（給付收│冒辦保單貸款及│
│  │        │          │      │二枚  │據正本）      │簽收收據部分  │
├─┼────┼─────┼───┼───┼───────┼───────┤
│９│88.12.25│0000000000│ 80000│丙○○│甲七（保單借款│冒辦保單貸款部│
│  │        │          │      │三枚  │借據正本）    │分            │
├─┼────┼─────┼───┼───┼───────┼───────┤
│１０│88.12.25│0000000000│127000│丙○○│甲八（保單借款│冒辦保單貸款部│
│  │        │          │      │三枚  │借據正本）    │分            │
├─┼────┼─────┼───┼───┼───────┼───────┤
││89.03.15│0000000000│ 69000│己○○│甲九（保單借款│冒辦保單貸款部│
│  │        │          │      │二枚  │借據正本）    │分            │
├─┼────┼─────┼───┼───┼───────┼───────┤
││89.04.05│0000000000│108000│己○○│甲十（保單借款│冒辦保單貸款部│
│  │        │          │      │二枚  │借據正本）    │分            │
├─┼────┼─────┼───┼───┼───────┼───────┤
││89.05.02│0000000000│ 13000│己○○│甲十一（保單借│冒辦保單貸款部│
│  │        │          │      │二枚  │款借據正本）  │分            │
├─┼────┼─────┼───┼───┼───────┼───────┤
││89.05.02│0000000000│ 75000│己○○│甲十二（保單借│冒辦保單貸款部│
│  │        │          │      │二枚  │款借據正本）  │分            │
├─┼────┼─────┼───┼───┼───────┼───────┤
││  同上  │0000000000│ 77000│己○○│甲十三（保單借│冒辦保單貸款部│
│  │        │          │      │二枚  │款借據正本）  │分            │
├─┼────┼─────┼───┼───┼───────┼───────┤
││89.05.29│0000000000│ 35000│己○○│甲十四（保單借│冒辦保單貸款部│
│  │        │          │      │二枚  │款借據正本）  │分            │
├─┼────┼─────┼───┼───┼───────┼───────┤
││89.07.04│0000000000│ 43000│己○○│甲十五（保單借│冒辦保單貸款部│
│  │        │          │      │二枚  │款借據正本）  │分            │
├─┼────┼─────┼───┼───┼───────┼───────┤
││89.08.25│0000000000│ 56000│己○○│甲十六（保單借│              │
│  │        │          │      │二枚  │款借據正本）  │              │
├─┼────┼─────┼───┼───┼───────┼───────┤
││89.08.28│0000000000│ 49000│己○○│甲十七（保單借│冒辦保單貸款部│
│  │        │          │      │二枚  │款借據正本）  │分            │
├─┼────┼─────┼───┼───┼───────┼───────┤
││89.05.15│0000000000│ 41000│己○○│甲十八（保單借│冒辦保單貸款部│
│  │        │          │      │二枚  │款借據正本）  │分            │
├─┼────┼─────┼───┼───┼───────┼───────┤
││  同上  │0000000000│ 16000│己○○│甲十九（保單借│冒辦保單貸款部│
│  │        │          │      │二枚  │款借據正本）  │分            │
├─┼────┼─────┼───┼───┼───────┼───────┤
││  同上  │0000000000│ 29000│己○○│甲二十（保單借│冒辦保單貸款部│
│  │        │          │      │二枚  │款借據正本）  │分            │
├─┼────┼─────┼───┼───┼───────┼───────┤
││  同上  │0000000000│ 20000│己○○│甲二一（保單借│冒辦保單貸款部│
│  │        │          │      │二枚  │款借據正本）  │分            │
├─┼────┼─────┼───┼───┼───────┼───────┤
││88.05.10│0000000000│  3481│己○○│甲三三（滿期保│冒領滿期保險金│
│  │        │          │      │三枚  │險金給付申請書│及簽收收據部分│
│  │        │          │      │      │正本及給付收據│              │
│  │        │          │      │      │影本）        │              │
└─┴────┴─────┴───┴───┴───────┴───────┘


司法院資訊處製作；財團法人民間司法改革基金會備份。
